臺灣高等法院臺中分院刑事判決　　　96年度上更(一)字第47號
上　訴　人　臺灣臺中地方法院檢察署檢察官
被　　　告　丁○○
選任辯護人　林宜慶　律師
上列上訴人因被告偽造有價證券案件，不服臺灣臺中地方法院95
年度訴緝字第109號，中華民國95年4月28日第一審判決（起訴案
號：臺灣臺中地方法院檢察署88年度偵續一字第19號、88年度偵
字第 22251號），提起上訴，本院判決後，經最高法院撤銷發回
，本院更為判決如下：
    主    文
上訴駁回。
    理    由
一、公訴意旨：被告丁○○（下稱被告）經營蒙特利有限公司（
    以下稱蒙特利公司），因投資事業，積欠黃玉琴（已更名為
    戊○○，以下仍以原名稱之）新台幣（以下同） 4,500,000
    元，為應付黃玉琴之催討，於民國85年12月間，簽署票號35
    1740號，面額 4,500,000元本票一張（以下稱系爭本票）欲
    出示黃玉琴供作擔保。詎被告意圖為自己不法之利益，為取
    信黃玉琴使其願與之達成清償協議，而與其僱用之員工蕭國
    雄、甲○○（均據原審以89年訴字第55號刑事判決無罪，經
    檢察官上訴本院以90年度上訴字第1281號駁回上訴確定）基
    於共同犯意聯絡，明知未經其父親陳金水同意，竟提供陳金
    水身分證字號，交由蕭國雄指示知情之甲○○於85年12月20
    日，在臺中市○○路○段131號2樓所經營之蒙特利公司內，
    於本票上偽簽陳金水之姓名及身分證字號為共同發票人，並
    按捺指印於其上，再交還蕭國雄在本票上填載發票日為85年
    12月28日及到期日為86年12月31日，共同偽造以陳金水為共
    同發票人之本票後，由蕭國雄交付予案外人古玉英（已更名
    為乙○○，以下仍以原名稱之），再由古玉英於86年2、3月
    間轉交給黃玉琴，致使黃玉琴誤信陳金水係共同發票人，得
    以加強擔保，而於86年10月17日與被告簽訂分期清償債務之
    協議書，嗣因被告未依協議書履行清償條件，黃玉琴依本票
    行使權利未果，始查悉上情。因認被告涉有刑法第201條第1
    項之偽造有價證券罪嫌。
二、按被告以外之人於審判外之陳述，雖不符刑事訴訟法第159
    條之 1至第159條之4之規定，而經當事人於審判程序同意作
    為證據，法院審酌該言詞陳述或書面陳述作成時之情況，認
    為適當者，亦得為證據。當事人、代理人或辯護人於法院調
    查證據時，知有第159條第1項不得為證據之情形，而未於言
    詞辯論終結前聲明異議者，視為有前項之同意，刑事訴訟法
    第159條之4定有明文。次按刑事訴訟法關於證人之訊問，採
    具結制度，其用意在擔保證言之真實性及憑信性，並提高證
    人之責任心及警戒心，使為誠實之陳述，是「具結」乃證言
    真實性之程序擔保；又刑事訴訟法第186條第1項前段所規定
    之「具結」，係指「依法」有具結義務之人，履行其具結之
    義務而言，並非所有未令其具結之證人所為之陳述即當然無
    證據能力，是證據能力之有無，不能單純以證人是否具結為
    斷。再92年1月14日修正通過之刑事訴訟法施行前（92年9月
    1 日施行），已繫屬於各級法院之案件，其後之訴訟程序，
    應依修正刑事訴訟法終結之，但修正刑事訴訟法施行前已依
    法定程序進行之訴訟程序，其效力不受影響，刑事訴訟法施
    行法第7條之3定有明文。共同正犯依刑事訴訟法修正施行前
    刑事訴訟法第186條第3款規定，並不得令其具結，故在新刑
    事訴訟法修正施行前，共同正犯在檢察官偵查時雖未具結，
    然因當時有效之訴訟程序規定如命其具結即屬不合法，自不
    能因未具結遽認無證據能力（最高法院94年度台上字第4397
    號判決要旨參照），自應依修正刑事訴訟法第 159條之1第2
    項之規定要件，以判斷其證據能力之有無。再者，現階段刑
    事訴訟法規定檢察官代表國家偵查犯罪、實施公訴，必須對
    於被告之犯罪事實負舉證之責，依法其有訊問被告、證人及
    鑑定人之權，證人、鑑定人且須具結，而實務運作時，偵查
    中檢察官向被告以外之人所取得之陳述，原則上均能遵守法
    律規定，不致違法取供，其可信性極高，為兼顧理論與實務
    ，故修正刑事訴訟法第 159條之1第2項明定被告以外之人（
    含被害人、證人等）於偵查中向檢察官所為陳述，除顯有不
    可信之情況者外，得為證據。本案證人即共同被告甲○○、
    蕭國雄於87年度偵續字第 389號案件偵查中、原審89年度訴
    字第55號案件及本院90年度上訴字第1281號案件審理中所為
    之之陳述，雖係被告以外之人於審判外之陳述，雖均未具結
    ，然曾因與被告丁○○間有共犯之關係，依當時有效之訴訟
    程序規定並不得命具結，揆諸前開說明，其於刑事訴訟法修
    正前所為之陳述，即不能單以此理由，遽認無證據能力。經
    核甲○○、蕭國雄二人就該系爭本票之填發交執過程乙事，
    ，於上開偵、審程序中所為之陳述，並無顯不可信之特別情
    況，自均具有證據能力。至於其證言是否可據以證明被告犯
    本案之罪，則屬證明力認定之問題。另檢察官聲請傳訊證人
    甲○○部分，業據本院傳拘無著，附此敘明。
三、按犯罪事實應依證據認定之，無證據不得認定其犯罪事實，
    刑事訴訟法第154條第2項定有明文；次按認定犯罪事實，須
    依證據，而所謂證據，係指合法之積極證據就犯罪事實能為
    具體之證明者而言；又認定不利於被告之事實，須依積極證
    據，苟積極證據不足為不利於被告事實之認定時，即應為有
    利於被告之認定，更不必有何有利之證據，最高法院30年上
    字第 816號著有判例。再所謂「積極證據足以為不利被告事
    實之認定」，係指據為刑事訴訟法上證明之全盤證據資料，
    無論其為直接證據或間接證據，在客觀上均須達於通常一般
    之人均不致於有所懷疑，而得確信其為真實之程度，始得據
    為有罪之認定，若其關於被告是否犯罪之證明未能達此程度
    ，而有合理性懷疑之存在，致使無從形成有罪之確信，根據
    「罪證有疑，利於被告」之證據法則，即不得遽為不利於被
    告之認定，此觀諸最高法院76年台上字第4986號判例意旨自
    明。再我國刑事訴訟制度業已修正為以當事人進行主義為主
    ，職權進行主義為輔，檢察官立於原告之地位，其對於被告
    之犯罪事實，本負有積極舉證之義務，且刑事被告原無自證
    無罪之義務，其在訴訟上所為之辯解，只須達於對起訴事證
    提出合理質疑之程度為已足，檢察官如對於被告所為之辯解
    仍有爭執，即應依照刑事訴訟法第 161條之規定，自負積極
    舉證之責。
四、公訴人認被告涉犯上開罪嫌，無非以：陳金水已否認有同意
    以其名義簽署上開本票，且據其向原審法院提起確認本票債
    權不存在訴訟（87年度中簡字第2020號）獲得勝訴判決確定
    在案，有該判決影本在卷可憑。甲○○、蕭國雄僅係被告所
    雇用之員工，若非被告提供，其二人理應無從得知陳金水之
    身分證字號。蕭國雄於偵查中陳稱陳金水之身分證字號係被
    告提供，甲○○供稱蕭國雄叫其寫陳金水之姓名及身分證字
    號後，表示發票日及到期日其自會填寫，證人古玉英證稱蕭
    國雄交付系爭本票時，發票日與到期日均已記載完成，足認
    系爭本票乃被告與蕭國雄、甲○○共同偽造無疑。被告將上
    開偽造之本票交付黃玉琴，而與之簽訂清償協議書，顯有以
    偽造之本票免除黃玉琴追索權利之意圖等情，並有系爭本票
    一張扣案可證等事證情怳為論據。
五、經查：(一)系爭本票關於陳金水為發票人部分，並未經陳金水
    授權之事實，已迭據證人陳金水於原審95年 3月31日審理時
    結證：伊未在系爭本票上簽名，不知道有此紙本票，亦未授
    權他人簽發等語甚明在卷（見原審訴緝字第109號卷78-79頁
    ），並經原審法院判決確認系爭本票債權對陳金水不存在確
    定在案，有原審87年度中簡字第2020號民事判決影本在卷可
    憑（見臺灣臺中地方法院檢察署88年度偵字第2251號卷影印
    本第 4-6頁），堪認屬實。(二)該本票上發票人欄位之「陳金
    水」之簽名及指印係由甲○○所為等情，已據證人甲○○先
    後於88年 3月25日檢察官偵訊中、89年11月3日、同12月4日
    、9 0年2月19日、同年5月14日原審審理時，暨90年8月20日
    、同年9月6日、同年 9月19日本院審理時一致陳稱：系爭本
    票上發票人欄位之「陳金水」之姓名及指印為其所簽捺，係
    蕭國雄於85年12月20日左右，持往臺中市○○路 ○段131號2
    樓蒙特利公司辦公室內叫伊填寫的，當時發票日及到期日均
    空白的，蕭國雄稱該部分事項由其填寫。當時古玉英、陳金
    水、被告均不在場，蕭國雄表示須填陳金水為本票發票人，
    才好回去交差，並聲稱簽一簽就沒事，否則店裡發生什麼事
    他不負責，伊填寫「陳金水」及身分證字號並捺指紋後，即
    將該本票交予蕭國雄；當時蕭國雄口氣不好，且當時店內在
    促銷中很忙，為了打發蕭國雄走才簽。被告之前沒有交代伊
    簽這一張450萬元的本票，伊心想先前已簽發一張面額300萬
    元之本票，所以就沒有想那麼多。填寫系爭本票時，蕭國雄
    係拿上次那張 300萬元本票之陳金水身分證字號讓其照著簽
    ，被告於伊填寫時不在場，並不知情，事後才知道，被告並
    沒有授權伊填寫等語甚明在卷（分見本院另調取之臺灣臺中
    地方法院檢察署87年度偵續字第 389號卷宗原本第36頁；原
    審89年度55號卷宗原本第92頁、第138頁、第160頁、第213-
    214 頁；本院90年度上訴字第1281號卷宗第39頁、第51頁、
    第 62-63頁）。(三)證人蕭國雄於88年12月10日檢察官偵查中
    陳稱：古玉英係其結拜大哥同居人，被告為蒙特利公司負責
    人，蒙特利公司設址在臺中市○○路，而另在桃園成立一個
    「營業處」，古玉英因投資被告之公司，所以要伊去桃園發
    展業務，伊是古玉英之員工；被告簽立系爭本票時，該本票
    上並無「陳金水」之署押，但古玉英不能接受發票人欄上只
    有被告一人簽名，所以要伊把票退給被告等語（見本院另調
    取之臺灣臺中地方法院檢察署88年度偵字第 22251號卷宗原
    本第14-15頁）；而於原審89年1月19日審理時陳稱：伊不是
    丁○○之員工，而係古玉英之員工，因被告與古玉英有債務
    關係，古玉英叫伊下來向被告拿本票，是在台中市○○路店
    交給該系爭本票，金額及「丁○○」姓名均填妥，但未填寫
    「發票日」、「到期日」及「陳金水」姓名，當天伊就拿回
    去給古玉英，古玉英看到就說怎沒保證人，叫伊拿回去等語
    （分見本院另調取之原審89年度55號卷宗原本第14頁）。(四)
    證人古玉英於87年 5月21日檢察官偵訊時證稱：系爭本票是
    伊業務蕭國雄交給伊，伊要求蕭國雄帶回去請被告之父親再
    簽名，後來蕭國雄帶回來時，就已經有陳金水之簽名等語（
    見本院另調取之臺灣臺中地方法院檢察署87年度偵字第7446
    號卷宗原本第46頁）。(五)揆之上開證人甲○○、蕭國雄及古
    玉英就系爭本票填載經過之證詞，並稽之告訴人提出系爭本
    票（存於臺灣臺中地方法院檢察署87年偵字第7446號偵查卷
    末證物袋），其上填寫之「陳金水（含其後之國民身分證字
    號）」、「發票日」及「到期日」之字跡，無論其顏色或筆
    順，明顯與發票人欄位由被告親自書寫之「丁○○（含其後
    之國民身分證字號）」迥異等情，堪認被告於上開系爭本票
    上書寫姓名，交付予蕭國雄時，該發票人欄位上並無「陳金
    水」之姓名，且未填寫發票日及到期日，經古玉英見狀，乃
    交由蕭國雄持往臺中市○○路 ○段131號2樓蒙特利公司辦公
    室內請甲○○填寫「陳金水」之姓名及身分證字號後，交還
    蕭國雄，而由蕭國雄將發票日及到期日予以填實，而輾轉交
    付予古玉英等情無訛。是以蕭國雄於原審89年89年 1月19日
    及同年11月13日審理時陳稱：其再次將系爭本票帶來臺中，
    係交給被告處理，並由被告直接寄給古玉英云云，明顯無事
    證不符，委無足採。
六、次查：(一)證人古玉英於87年 5月21日檢察官偵訊時證稱：被
    告於85年 9月26日有向伊借300萬元，這300萬元不是黃玉琴
    之資金，被告有開 300萬元之支票及本票，惟本票已還給被
    告，支票也退票了。被告是開他太太名義的支票，共 5張，
    其中有兌現一張56萬元之支票，後來伊在85年10月11日將支
    票、本票轉讓給黃玉琴，請她幫伊兌現等語（見本院另調取
    之臺灣臺中地方法院檢察署87年度偵字第7446號卷宗原本第
    44-45頁）。(二)證人黃玉琴於95年3月31日原審審理時亦證稱
    ：「（問：你是直接借錢給被告，還是別人將債權讓與給你
    ？）答：當時被告是透過江梅玲，向我跟江文賢借錢。其中
    三百萬元是江文賢拿出來，由古玉英以轉帳或是匯款方式交
    給被告，另外兩百萬元，是我拿出來的，我拿現金交給江文
    賢，至於江文賢如何交給被告我就不清楚。」、「（問：這
    500萬元是否都是借款？）答：300萬元是借款， 200萬元是
    投資。」、「（問：哪200萬元是投資？）答：反正我出200
    萬元，江文賢出300萬元。其中有200萬元是投資被告的公司
    。」、「（問：為何由古玉英匯款給被告？）答：古玉英與
    江文賢是同居人。」、「（問：古玉英後來為何將她持有的
    支票與本票交給你？）答：因為古玉英知道該錢是我出的。
    而江文賢人在坐牢，江文賢也有欠我 400多萬元，所以跟我
    說被告欠江文賢的錢，債權轉讓給我。」、「（問：為何50
    0萬元債務，卻開450萬元的票？）答：因為有一張50萬元的
    支票有兌現，故債務剩下 450萬元。」等語在卷（見原審95
    年度訴緝字第 109號卷宗第87頁）。(三)核之上開證人古玉英
    與黃玉琴二人就黃玉琴何以取得系爭本票乙節所述相符，足
    認系爭本票係由古玉英取得後，轉交予黃玉琴收執，而非被
    告所交付甚明。是故證人黃玉琴於原審95年 4月21日審理時
    具結證稱：伊確定系爭本票係被告本人所交付云云，顯係不
    實之陳述，有無涉犯偽證罪嫌，應由檢察官另行偵辦。
七、綜上事證情況，被告僅於系爭本票上發票人欄上填寫其姓名
    及國民身分證字號後，即交由古玉英之員工蕭國雄攜回交予
    古玉英，其後蕭國雄受古玉英之囑咐，持該本票命甲○○填
    寫「陳金水」姓名及身分證字號時，被告既未在場，復無證
    據證明被告有授意甲○○填寫「陳金水」姓名之事實，自難
    認被告有偽造該本票關於「陳金水」發票部分之犯行。又該
    本票係於甲○○填寫「陳金水」姓名後，再由蕭國雄將發票
    日及到期日填實，交予古玉英收執，而由古玉英轉交黃玉琴
    ，更無從認定被告有行使該本票關於陳金水被偽造部分之行
    為。從而，本案依檢察官所舉證據，無從認定被告有何偽造
    或行使偽造有價證券之犯行，自屬不能證明被告犯罪，依法
    應為無罪之諭知。是以原審判決諭知被告無罪，其所據之理
    由及適用法律，核無違誤。從而，原審檢察官提起上訴指摘
    原審判決不當，請求撤銷改判，為無理由，應予駁回。
據上論結，應依刑事訴訟法第368條，判決如主文。
本案經檢察官丙○○到庭執行職務。
中　　華　　民　　國　　96　　年　　8 　　月　　14　　日
            刑事第三庭  審判長法　官  王  增  瑜
                              法　官  廖  柏  基
                              法　官  蔡  紹  良
上列正本證明與原本無異。
如不服本判決應於收受送達後十日內向本院提出上訴書狀，其未
敘述上訴之理由者並得於提起上訴後十日內向本院補提理由書（
均須按他造當事人之人數附繕本）。
                              書記官  江  丞  晏
中　　華　　民　　國　　96　　年　　8　　月　　15 　　日
